---
header-includes:
- \usepackage{booktabs}
- \usepackage{float}
title: "Regressão Linear Multivariada"
output: 
  pdf_document: 
    keep_tex: no
---

```{r setup, include=FALSE}
knitr::opts_chunk$set(echo = TRUE, fig.height = 3, fig.width = 6)
library(xtable)
library(ggplot2)
library(lmtest)
library(forecast)
library(cowplot)
options(xtable.comment = FALSE)
```

```{r codigo, include = FALSE, echo = FALSE, cache=TRUE}
#### Importando os dados ####

dados <- read.csv("autos.csv", sep = ";")

#### Convertendo a variável length para numérica ####

dados$length <- gsub(",", ".", dados$length)
dados$length <- as.numeric(dados$length)

#### 1) Modelo de regressão linear: price ~ horsepower + length + engine.size + city.mpg ####

reg <- lm(price ~ horsepower + length + engine.size + city.mpg, data = dados)
summary(reg)
bptest(reg)

residuos_g <- ggplot(data = data.frame(x = seq(from = 1, by = 1, length.out = length(reg$residuals)), y=reg$residuals)) + 
              geom_line(aes(x, y)) +
              labs(x = "Observação", y = "Resíduo", title = "Resíduos") + 
              theme(panel.grid.major = element_blank(), panel.grid.minor = element_blank(),
                             axis.line.x = element_line(size = 1, colour = "black"),
                             axis.line.y = element_line(size = 1, colour = "black"))

residuos_pacf <- ggPacf(reg$residuals) +
                 labs(title = "Função de autocorrelação parcial dos resíduos") +
                 theme(panel.grid.major = element_blank(), panel.grid.minor = element_blank(),
                       axis.line.x = element_line(size = 1, colour = "black"),
                       axis.line.y = element_line(size = 1, colour = "black"))

plot_grid(residuos_g, residuos_pacf, align = "hv")

residuos_ajustados <- ggplot(data = data.frame(y = reg$residuals, x = reg$fitted.values),
                             aes(x = x, y = y)) + 
                      geom_point() + 
                      geom_hline(yintercept = 0, linetype = "dashed", colour = "red") +
                      labs(title = "Resíduos x Valores Ajustados", y = "Resíduos", x = "Valores Ajustados") +
                      theme(panel.grid.major = element_blank(), panel.grid.minor = element_blank(),
                            axis.line.x = element_line(size = 1, colour = "black"),
                            axis.line.y = element_line(size = 1, colour = "black"))

residuos_qq_normal <- ggplot(data = data.frame(x = reg$residuals), aes(sample = x)) + 
                      stat_qq(col = "black") + 
                      stat_qq_line(col = "blue") + 
                      labs(title = "Curva Normal-QQ", x = "Teórico", y = "Amostra") +
                      theme(panel.grid.major = element_blank(), panel.grid.minor = element_blank(),
                            axis.line.x = element_line(size = 1, colour = "black"),
                            axis.line.y = element_line(size = 1, colour = "black"))

residuos_hist <- ggplot(data = data.frame(x = reg$residuals), aes(x = x)) + 
                 geom_bar(width = 1, fill = "skyblue", color = "black") + 
                 scale_x_binned() + 
                 labs(title = "Histograma - resíduos", x = "Resíduos", y = "Freq. absoluta") + 
                 theme(panel.grid.major = element_blank(), panel.grid.minor = element_blank(),
                       axis.line.x = element_line(size = 1, colour = "black"),
                       axis.line.y = element_line(size = 1, colour = "black"))

g_temp <- plot_grid(residuos_qq_normal, residuos_hist, align = "hv")
plot_grid(residuos_ajustados, g_temp, nrow = 2, axis = "tblr")
```

## EXERCÍCIO 1

### Modelo de regressão: preço em função de cavalos de potência, comprimento, tamanho do motor e rendimento na cidade

```{r summary_reg, echo = FALSE}
summary(reg, type = "latex")
```

O modelo estimado foi: 
$$\hat{price}_i = -28480 + 52,74 \cdot horsepower_i + 114,58 \cdot length_i + 115,32 \cdot engine.size_i + 61,51 \cdot city.mpg_i$$

O p-valor da estatística F indica que rejeitamos a hipótese nula de ausência de significância global da regressão, isto é, pelo menos um dos coeficientes estimados é estatisticamente diferente de 0. Analisando o $R^2$, vemos que $81,68\%$ das variações no preço são explicadas pelo conjunto de variáveis explicativas utilizado.

Analisando os coeficientes indiviualmente, vemos que com exceção do rendimento do veículo na cidade (city.mpg), todas as variáveis são estatisticamente significativas a $1\%$. A análise dos coeficientes que foram significativos indica que:

1. Um aumento de uma unidade na potência está associado a um aumento de 52,74 unidades no preço;
2. Um aumento de 1 unidade no comprimento está associado a um aumento de 114,58 unidades no preço;
3. Um aumento de 1 unidade no tamanho do motor está associado a aumento de 115,32 unidades no preço.

Em seguida, temos os gráficos de diagnóstico do modelo:

``` {r, echo = FALSE, fig.height = 5, fig.width = 10}
plot_grid(residuos_ajustados, g_temp, nrow = 2, axis = "tblr")
```
Observando o gráfico dos resíduos x valores ajustados, podemos perceber que claramente ele apresenta sinais de heterocedasticidade. Realizando o teste de Breusch-Pagan, obtemos:

```{r, echo = FALSE}
bptest(reg)
```
apontando para a rejeição da hipótese nula de homocedasticidade.

Em relação a distribuição dos resíduos, enquanto as 'pontas' aparentam ser assimétricas, o centro da distribuição parece ser simétrico. Apesar disso, o conjunto dos gráficos claramente aponta para o não-atendimento da hipótese de normalidade dos resíduos.